【裁判字號】    98,台上,3149
【裁判日期】    980604
【裁判案由】    違反毒品危害防制條例
【裁判全文】
最高法院刑事判決            九十八年度台上字第三一四九號
上  訴  人  甲○○
            乙○○
上 列一 人
選任辯護人  張獻村律師
上列上訴人等因違反毒品危害防制條例案件，不服台灣高等法院
中華民國九十八年三月十一日第二審判決（九十七年度上訴字第
五九五一號，起訴案號：台灣士林地方法院檢察署九十五年度偵
字第二０二四、八三五九、九一六五、九一六七號），提起上訴
，本院判決如下：
    主  文
原判決關於甲○○販賣第二級毒品部分及乙○○部分均撤銷，發
回台灣高等法院。
    理  由
本件原判決撤銷第一審關於上訴人甲○○販賣第二級毒品部分之
科刑判決，及撤銷第一審諭知上訴人乙○○無罪之判決，改判論
處甲○○販賣第二級毒品罪刑；乙○○連續販賣第一級毒品及販
賣第二級毒品二罪刑，固非無見。
惟查：(一)、被告以外之人於審判中如以證人身分到場具結陳述，
而與先前於審判外警詢時所為陳述不符者，其先前之陳述，須具
有較可信之特別情況，且為證明犯罪事實之存否所必要者，始得
為證據，刑事訴訟法第一百五十九條之二定有明文。而所謂「具
有可信之特別情況」，係屬「信用性」之證據能力要件，而非「
憑信性」之證據證明力。法院應依於審判外為陳述時之外部附隨
環境或條件，除詢問有無出於不正方法、陳述是否出於非任意性
外，兼須就有無違反法定障礙事由期間不得詢問及禁止夜間詢問
之規定、詢問時是否踐行告知義務、警詢筆錄所載與錄音或錄影
內容是否相符等各項為整體之考量，以判斷其先前之陳述，是否
出於「真意」之信用性獲得確切保障，並於判決理由內敘明其採
用先前不一致之陳述，如何具有較可信之特別情況，且無從以其
他證據代替，確為證明犯罪存否所必要之理由，方為適法。本件
證人黃志勇、汪欣伶、同案被告葉家和（經判處罪刑確定）於警
詢之陳述，屬傳聞證據，原則上無證據能力，上訴人等之辯護人
於原審併爭執其證據能力（見原審卷第一一七、一四六頁）。原
判決理由說明上揭證人陳述之證據能力部分，徒以「黃志勇於警
詢所證與偵查中所陳之內容互為一致，且葉家和、汪欣伶所述內
容，相互間及與監聽譯文相符」，足以證明陳述具有可信之特別
狀況，且為證明上訴人等本件犯罪事實之存在所必要，符合傳聞
證據之例外，應有證據能力云云（見原判決第三頁倒數第三行以
下至第四頁第四行）。所載證人警詢之供述與偵查內容相符，或
證人彼此證述內容一致等，似係對其等證言憑信性之判斷，為證
據證明力範疇，與判斷證據能力之信用性之有無不同。原判決未
就上揭陳述當時之原因、過程等外在環境因素，就該審判外陳述
如何具有可信之特別情形，而足以擔保其信用性無虞，加以論斷
說明，遽以上情認該等審判外陳述具有證據能力，且執為上訴人
等犯罪之論據（見原判決第九頁第八行以下、第十頁倒數第十一
行以下、第十一頁第十二行以下、第十二頁第五行以下），自屬
採證違法。(二)、有罪判決書所記載之犯罪事實，為論罪科刑適用
法律之基礎，故符合犯罪構成要件之具體社會事實，必須詳加認
定，明確記載，然後於理由內敘明犯罪事實所憑之證據及理由，
始足為適用法律之依據。毒品危害防制條例第四條第一項、第二
項之販賣毒品之罪，以行為人主觀上有營利之目的或意思，而販
入或賣出該毒品或二者兼而有之者，為其構成要件。故行為人於
行為時主觀上有無此項營利之犯意，自應於判決事實欄內為詳實
之記載，然後於理由內說明其憑以認定之證據及得心證之理由，
始稱適法。本件依原判決事實欄一(二)及二之記載，係認定上訴人
甲○○基於販賣第二級毒品甲基安非他命之犯意，由黃志勇以電
動代步車為對價，換取甲○○交付之甲基安非他命；上訴人乙○
○基於販賣第一級毒品海洛因之概括犯意及販賣第二級毒品甲基
安非他命之犯意，販賣所載之海洛因及甲基安非他命予葉家和；
並論處甲○○販賣第二級毒品、乙○○販賣第一級及第二級毒品
之罪等情（見原判決第十五頁第十八、十九行、第二十頁四(一)）
。惟上訴人等自始否認有販賣之意圖，則渠等是否具營利意圖，
攸關其應否負販賣毒品之罪責，自應於事實欄明白記載，並於理
由欄詳細說明，以昭信服。乃原判決於事實欄就其等主觀上具有
營利意圖，未詳予論載明白認定，致事實未臻明確，自不足為適
用法律之依據。(三)、犯施用第一、二級毒品罪，供出毒品來源因
而破獲者，得減輕其刑，毒品危害防制條例第十七條定有明文。
則施用毒品者，如供出毒品之來源因而破獲者，既得獲邀減輕其
刑之寬典，為擔保其所為陳述之真實性，自應有足以令人確信其
陳述為真實之補強證據，始能資為販賣毒品犯行論罪之依據。上
訴人甲○○始終否認有非法售賣毒品甲基安非他命予黃志勇之情
事；原判決就此部分犯行，係以證人黃志勇所供：其有施用甲基
安非他命，曾以電動代步車向甲○○購毒，資為認定甲○○犯罪
之證據。供述如果無訛，為擔保所供甲○○販毒供其施用之真實
性，自應有足以令人確信其陳述事實為真實之補強證據，方始適
法。然查證人黃志勇於第一審時已翻異前供，否認上情（見第一
審卷(二)第二三四頁），則黃志勇有否以電動代步車向甲○○購毒
，其證述已有齟齬，難謂無暇疵可指；另原判決執員警莊翼飛證
述係依黃志勇之供述查得電動代步車，並有該電動車照片為憑，
認與黃志勇所述相符，作為補強證據。然證人莊翼飛之證詞，僅
足證明其聽聞於黃志勇，而在甲○○住處查得一部電動代步車之
事實，能否以莊翼飛之證述及電動車之照片，為黃志勇不利甲○
○供述之補強證據？亦非無疑。乃原判決未調查其他必要之證據
，遽行認定甲○○觸犯販賣第二級毒品重罪，殊嫌速斷。(四)、審
理事實之法院，應就在客觀上為認定事實及適用法律基礎之證據
，從各方面詳予調查，以期發現真實，苟就該等證據之調查尚未
完備，即行判決，依刑事訴訟法第三百七十九條第十款規定，即
屬當然違法，而足構成撤銷之原因。本件原判決認定上訴人乙○
○有販賣毒品海洛因、甲基安非他命之犯行；依理由之說明，係
依憑查獲乙○○販賣予葉家和之物品為第一級毒品海洛因、第二
級毒品甲基安非他命為論罪之基礎之一（見原判決第十一頁倒數
第八行、第十二頁第七行）。惟上揭物品，究否確為毒品海洛因
及甲基安非他命？此攸關乙○○是否販賣毒品之判斷，自應詳予
釐清審認，乃原審未詳加調查究明，並於理由內為必要之論述，
遽認查扣之物為毒品海洛因及甲基安非他命，顯有調查未盡及判
決理由不備之違誤。以上或為上訴意旨所指摘，或為本院得依職
權調查之事項，應認原判決關於甲○○販賣第二級毒品部分及乙
○○部分，均有撤銷發回更審之原因。原判決就甲○○不另為無
罪諭知部分，基於審判不可分之原則，應併予發回。另原判決理
由欄有關未扣案電動代步車一台，係甲○○「轉讓毒品所得」應
予沒收之記載（見原判決第十八頁第四行以下），似為「販賣毒
品所得」之誤植（見原判決第十八頁第四行以下），案經發回，
併予指明。
據上論結，應依刑事訴訟法第三百九十七條、第四百零一條，判
決如主文。
中    華    民    國  九十八  年    六    月    四    日
                      最高法院刑事第十一庭
                          審判長法官  石  木  欽
                                法官  洪  佳  濱
                                法官  韓  金  秀
                                法官  呂  丹  玉
                                法官  段  景  榕
      本件正本證明與原本無異
                                      書  記  官
中    華    民    國  九十八  年    六    月    十    日
                                                      K


司法院資訊處製作；財團法人民間司法改革基金會備份。
